---
title: "APLICACAO_WINES_ORGANIZADA"
author: "Arthur Marchito"
date: "2025-10-22"
output: html_document
---

## Conjunto de Dados de Vinhos

Esses dados são resultados de uma análise química de vinhos cultivados na mesma
região da Itália, conforme descrito por Everitt et al. (2001). A análise incluiu a medição
de 13 constituintes químicos em três tipos diferentes de vinhos. Este conjunto de dados
foi doado por Riccardo Leardi e é amplamente utilizado em estudos de classificação e
agrupamento, tornando-o apropriado para a comparação das técnicas neste estudo.

**Os atributos são (doado por Riccardo Leardi):**

**1.**Álcool  
**2.**Ácido málico      
**3.**Cinza   
**4.**Alcalinidade das cinzas  
**5.**Magnésio  
**6.**Fenóis totais  
**7.**Flavonoides  
**8.**Fenóis não flavonoides  
**9.**Proantocianinas  
**10.**Intensidade da cor  
**11.**Matiz (Hue)  
**12.**OD280/OD315 de vinhos diluídos  
**13.**Prolina   
  
# carregamento de pacotes

```{r, echo=FALSE,message=FALSE,warning=FALSE}
##############################################
# WINE DATASET
###############################################

# ------------------------------
# 1) CARREGAMENTO DE PACOTES
# ------------------------------

  library(tidyverse)
  library(tidyr)
  library(GGally)
  library(corrplot)
  library(factoextra)
  library(gridExtra)
  library(gt)
  library(kableExtra)
  library(rattle)
  library(reshape2)
  library(mclust)
  library(patchwork)
  library(ggplot2)
  library(cluster) 
  library(dendextend)
  library(ggdendro)



```

# Análise exploratória e tratamento dos dados

```{r}
# ------------------------------
# 2) IMPORTAÇÃO E PREPARAÇÃO DOS DADOS
# ------------------------------

data(wine)
dados_raw <- wine

# Rótulos originais
rotulos_orig <- dados_raw$Type

# Dados padronizados (exceto a variável "Type")
dados_pad <- scale(dados_raw[,-1]) |> as.data.frame()

# ------------------------------
# 3) FUNÇÃO DE ESTATÍSTICAS DESCRITIVAS
# ------------------------------

estatisticas <- function(x) {
  c(
    Min = min(x),
    Q1 = quantile(x, 0.25),
    Mediana = median(x),
    Media = mean(x),
    Q3 = quantile(x, 0.75),
    Max = max(x)
  )
}

# ------------------------------
# 4) ESTATÍSTICAS – DADOS ORIGINAIS
# ------------------------------

tabela_estat_orig <- apply(dados_raw[,-1], 2, estatisticas) |>
  t() |> 
  as.data.frame() |> 
  round(2)



# ------------------------------
# 5) ESTATÍSTICAS – DADOS PADRONIZADOS
# ------------------------------

tabela_estat_pad <- apply(dados_pad, 2, estatisticas) |>
  t() |> 
  as.data.frame() |> 
  round(2)

```

## BOXPLOTS

```{r}
## Variaveis originais

dados_boxplot_or <- dados_raw[,-1] |>
  gather(Attributes, values, c(1:4,6:12))


grafico_boxplot_or <- ggplot(dados_boxplot_or,aes(x = reorder(Attributes, values, FUN = median), y = values)) +
  geom_boxplot(fill = "#D55E00", color = "black", outlier.color = "black", outlier.size = 1.5) +
  coord_flip() +
  labs(
#    title = "Distribuição dos Componentes Químicos dos Vinhos",
#    subtitle = "Boxplots após padronização das variáveis",
#    y = "Valor Padronizado",
    x = NULL,
    y = NULL
  ) +
  theme_minimal(base_size = 12) +
  theme(
    plot.title = element_text(face = "bold", size = 14, hjust = 0.5),
    plot.subtitle = element_text(size = 11, hjust = 0.5),
    axis.text.y = element_text(face = "bold"),
    panel.grid.major.y = element_blank()
  )
  
  
ggsave("grafico_boxplot_or.png",grafico_boxplot_or, width = 9, height = 6, dpi = 300)

## BOxplot da variável Proline e magnesium

dados_boxplot_pro_ma <- dados_raw[,-1] |>
  gather(Attributes, values, c(5, 13))

grafico_boxplot_pro_ma <- ggplot(
  dados_boxplot_pro_ma,
  aes(x = reorder(Attributes, values, FUN = median), y = values)
) +
  geom_boxplot(fill = "#D55E00", color = "black",
               outlier.color = "black", outlier.size = 1.5) +
  coord_flip() +
  labs(
    x = NULL,
    y = NULL
  ) +
  theme_minimal(base_size = 12) +
  theme(
    plot.title = element_text(face = "bold", size = 14, hjust = 0.5),
    plot.subtitle = element_text(size = 11, hjust = 0.5),
    axis.text.y = element_text(face = "bold"),
    panel.grid.major.y = element_blank()
  )

ggsave("grafico_boxplot_pro_ma.png",grafico_boxplot_pro_ma, width = 9, height = 6, dpi = 300)



grafico_lado_a_lado <- grafico_boxplot_or | grafico_boxplot_pro_ma

ggsave("grafico_boxplots_lado_a_lado_wine.png",
       grafico_lado_a_lado,
       width = 14, height = 6, dpi = 300)

```



## HISTOGRAMAS


```{r}

##Variaveis reais
dados_histogramas_or <- dados_raw[,-1] %>%
  gather(Attributes, value, 1:13) %>%
  ggplot(aes(x = value)) +
  geom_histogram(fill = "#D55E00", color = "black", bins = 30) +
  facet_wrap(~Attributes, scales = "free_x") +
  labs(
##   title = "Distribuição dos Componentes Químicos dos Vinhos",
##    subtitle = "Histogramas das variáveis padronizadas",
##    x = "Valor Padronizado",
##    y = "Frequência"
  ) +
  theme_minimal(base_size = 12) +
  theme(
    plot.title = element_text(face = "bold", size = 14, hjust = 0.5),
    plot.subtitle = element_text(size = 11, hjust = 0.5),
    strip.text = element_text(face = "bold", size = 10)
  )



# Salvando os histogramas das variáveis reais
ggsave(
  filename = "histogramas_reais.png",
  plot = dados_histogramas_or,
  width = 10,
  height = 8,
  dpi = 300
)





## Variaveis padronizadas
dados_histogramas_p <- dados_p %>%
  gather(Attributes, value, 1:13) %>%
  ggplot(aes(x = value)) +
  geom_histogram(fill = "#D55E00", color = "black", bins = 30) +
  facet_wrap(~Attributes, scales = "free_x") +
  labs(
##   title = "Distribuição dos Componentes Químicos dos Vinhos",
##    subtitle = "Histogramas das variáveis padronizadas",
##    x = "Valor Padronizado",
##    y = "Frequência"
  ) +
  theme_minimal(base_size = 12) +
  theme(
    plot.title = element_text(face = "bold", size = 14, hjust = 0.5),
    plot.subtitle = element_text(size = 11, hjust = 0.5),
    strip.text = element_text(face = "bold", size = 10)
  )





# Salvando os histogramas das variáveis padronizadas
ggsave(
  filename = "histogramas_padronizadas.png",
  plot = dados_histogramas_p,
  width = 10,
  height = 8,
  dpi = 300
)


```


# Grafico de correlações


```{r}


# Seleciona apenas as variáveis numéricas
dados_cor <- dados_raw[ , -1]   # removendo a primeira coluna, como você vem fazendo

# Matriz de correlação
mat_cor <- cor(dados_cor)

# Reorganiza a matriz usando clustering para deixar o mapa mais "bonito"
ordem <- hclust(dist(mat_cor))$order
mat_cor_ord <- mat_cor[ordem, ordem]

# Converte para formato longo
df_cor <- melt(mat_cor_ord)

# Gera o heatmap
grafico_cor <- ggplot(df_cor, aes(x = Var1, y = Var2, fill = value)) +
  geom_tile(color = "white") +
  geom_text(aes(label = round(value, 2)), size = 3, color = "black") +
  scale_fill_gradient2(
    low = "#009E73",
    mid = "white",
    high = "#D55E00",
    midpoint = 0,
    name = "Correlação"
  ) +
  labs(x = NULL, y = NULL) +
  theme_minimal(base_size = 12) +
  theme(
    axis.text.x = element_text(angle = 45, hjust = 1, face = "bold"),
    axis.text.y = element_text(face = "bold"),
    panel.grid = element_blank()
  )

ggsave(filename = "grafico_cor.png",plot = grafico_cor,width = 10,height = 8,dpi = 300)
```





############################# Escolha de Número de Grupos #########################################

# K-means

```{r}
# ---------------------------------------------------------
# Escolha do número de grupos — K-means
# ---------------------------------------------------------

# ---------------------------------------------------------
# 1. Método do Cotovelo
# ---------------------------------------------------------


g_Cotovelo_wines <- fviz_nbclust(dados_pad, kmeans, method = "wss", linecolor = "#D55E00") +
  geom_vline(xintercept = 3, linetype = "dashed", color = "#D55E00", linewidth = 0.6) +
  labs(
    title = NULL,   # remove o título padrão!
    x = "Número de grupos",
    y = "Soma total dos quadrados intra-clusters"
  )+
  theme_minimal(base_size = 12) +
  theme(
    plot.title = element_text(face = "bold", hjust = 0.5)
  )

ggsave("grafico_wine_cotovelo.png", plot = g_Cotovelo_wines, width = 7, height = 5, dpi = 300)

# ---------------------------------------------------------
# 3. Método da Silhueta
# ---------------------------------------------------------



g_silhueta_wines <- fviz_nbclust(dados_pad, kmeans, method = "silhouette",linecolor = "#D55E00") +
  geom_vline(xintercept = 3, linetype = "dashed", color = "#D55E00", linewidth = 0.6) +
  labs(
    title = NULL,
    x = "Número de grupos",
    y = "Silhueta média"
  ) +
  theme_minimal(base_size = 12) +
  theme(
    plot.title = element_text(face = "bold", hjust = 0.5)
  )

ggsave("grafico_wine_silhuetta.png", plot = g_silhueta_wines, width = 7, height = 5, dpi = 300)




```


#Misturas 


```{R}



# ---------------------------------------------------------
# Critério BIC para Misturas Gaussianas (mclust)
# ---------------------------------------------------------

# ---------------------------------------------------------
# 1. Ajuste do modelo
# ---------------------------------------------------------

modelo_wine_misturas <- Mclust(dados_pad)
# ---------------------------------------------------------
# 2. Transformar BIC do mclust em data frame
# ---------------------------------------------------------

bic <- modelo_wine_misturas$BIC

df_bic <- as.data.frame(as.table(bic)) |>
  rename(
    G = Var1,
    modelo = Var2,
    BIC = Freq
  ) |> 
  mutate(
    G = as.numeric(as.character(G))
  ) |> 
  drop_na()

# ---------------------------------------------------------
# 3. Paleta Okabe–Ito (para daltônicos)
# ---------------------------------------------------------

cores_14 <- c(
  "#000000", # black
  "#E69F00", # orange
  "#56B4E9", # light blue
  "#009E73", # bluish green
  "#F0E442", # yellow
  "#0072B2", # blue
  "#D55E00", # vermillion
  "#CC79A7", # reddish purple
  "#882255", # wine (Tol)
  "#44AA99", # bluish green 2 (Tol)
  "#117733", # forest green (Tol)
  "#332288", # indigo (Tol)
  "#AA4499", # pink (Tol)
  "#DDCC77"  # sand (Tol)
)

# ---------------------------------------------------------
# 4. Gráfico final em ggplot2
# ---------------------------------------------------------

grafico_bic_wine <- ggplot(df_bic, aes(x = G, y = BIC, color = modelo)) +
  geom_line(linewidth = 1) +
  geom_point(size = 2) +
  scale_color_manual(values = cores_14) +
  scale_x_continuous(breaks = 1:10) +   
  labs(
    x = "Número de grupos",
    y = "BIC",
    color = "Modelo"
  ) +
  theme_minimal(base_size = 12)

ggsave("grafico_bic_wine.png",
       plot = grafico_bic_wine, width = 7, height = 5, dpi = 300)

# ---------------------------------------------------------
# 3. Sumário do BIC
# ---------------------------------------------------------

summary(Modelo_mistura_mkt$BIC)




```


## WARD


```{r}
###############################################
# Análise do Nível de Fusão - Método Ward
###############################################

# Distância euclidiana
distancia <- dist(dados_pad, method = "euclidean")

# Agrupamento hierárquico pelo método Ward
hc_ward <- hclust(distancia, method = "ward.D2")

df_fusao <- data.frame(
  Etapa = 1:length(hc_ward$height),
  Distancia = hc_ward$height
)

# Calculando os "saltos" (diferença entre fusões consecutivas)
df_fusao$Salto <- c(NA, diff(df_fusao$Distancia))

# Maior salto
maior_salto <- df_fusao[which.max(df_fusao$Salto), ]


# -------------------------------------------------------------------------
# 1) Gráfico destacando o ponto onde K = 3
# -------------------------------------------------------------------------


# Número de observações (para calcular K em cada etapa)
n_obs <- length(hc_ward$order)

# Ponto correspondente ao K=5
etapa_n3 <- n_obs - 3
ponto_n3 <- df_fusao[df_fusao$Etapa == etapa_n3, ]

# Gráfico
library(ggplot2)

grafico_fusao_ward_wines <-ggplot(df_fusao, aes(x = Etapa, y = Distancia)) +
                     geom_line(color = "black", linewidth = 1) +
                    geom_point(color = "#D55E00", size = 2) +
  
 
  geom_point(data = ponto_n3, aes(x = Etapa, y = Distancia),
             color = "#009E73", size = 3) +
  geom_text(data = ponto_n3,
            aes(x = Etapa, y = Distancia, 
                label = "K = 3"),
            vjust = 1.5, color = "black") +
  
  labs(
#    title = "Saltos no Nível de Fusão - Método Ward",
    x = "Etapas de Agrupamento",
    y = "Distância (Fusão)"
  ) +
  theme_minimal(base_size = 14)

ggsave("grafico_fusao_ward_wines.png", plot =grafico_fusao_ward_wines, width = 7, height = 5, dpi = 300)


```

## Nivel de similaridade

```{r}

#########################################################
# Nível de Similaridade - Método Ward
#########################################################


# Criação do data frame com as distâncias de fusão
df_similaridade <- data.frame(
  Etapa = 1:length(hc_ward$height),
  Distancia = hc_ward$height
)

# Cálculo da similaridade padronizada segundo Giolo (2017):
# S_il = 1 - (d_il / max(d_jk))
max_dist <- max(df_similaridade$Distancia)
df_similaridade$Similaridade <- 1 - (df_similaridade$Distancia / max_dist)

# Calculando a variação (queda) de similaridade entre etapas consecutivas
df_similaridade$Delta_Sim <- c(NA, diff(df_similaridade$Similaridade))

# Identificação da maior queda de similaridade
maior_queda <- df_similaridade[which.min(df_similaridade$Delta_Sim), ]

# --------------------------------------------------------
# Ponto correspondente a K = 3 clusters
# Fórmula: Etapa = n_obs - K
# --------------------------------------------------------

# Ponto correspondente a K = 3 (para marcação no gráfico)
n_obs <- length(hc_ward$order)
etapa_n3 <- n_obs - 3
ponto_n3 <- df_similaridade[df_similaridade$Etapa == etapa_n3, ]


#------------------------------------------------------
# Gráfico do comportamento do nível de similaridade
#------------------------------------------------------


grafico_similaridade_ward_wines <- ggplot(df_similaridade, aes(x = Etapa, y = Similaridade)) +
  geom_line(color = "black", linewidth = 1) +
  geom_point(color = "#D55E00", size = 2) +
  geom_point(data = ponto_n3, aes(x = Etapa, y = Similaridade),
             color = "#009E73", size = 3) +
  geom_text(data = ponto_n3,
            aes(x = Etapa, y = Similaridade, label = "K = 3"),
            vjust = 1.5, color = "black", size = 3) +

  labs(
    x = "Etapas de Agrupamento",
    y = "Nível de Similaridade Padronizado"
  ) +
  theme_minimal(base_size = 14)

ggsave("grafico_similaridade_ward_wines.png", plot =grafico_similaridade_ward_wines, width = 7, height = 5, dpi = 300)



```

## Salvando lado a lado

```{r}
grafico_fusao_similaridade_wine <- grafico_fusao_ward_wines + grafico_similaridade_ward_wines +
  plot_layout(ncol = 2) +
  plot_annotation(
    tag_levels = "a",   # <-- adiciona (a), (b), (c) automaticamente
    tag_prefix = "(",   # deixa como (a)
    tag_suffix = ")"    # fecha )
  )

ggsave("grafico_fusao_similaridade_wine.png",
       plot = grafico_fusao_similaridade_wine,
       width = 12, height = 5, dpi = 300)


```




################################# Métodos de Agrupamento #########################################


## Ward

```{r}
########################################
### DENDROGRAMA COM GGDENDRO (Ward)
########################################
set.seed(123)
# Distância euclidiana
distancia <- dist(dados_pad, method = "euclidean")

# Agrupamento hierárquico pelo método Ward
hc_ward <- hclust(distancia, method = "ward.D2")

# Dendrograma com outlier
gg_hc <- as.dendrogram(hc_ward)
gg_dendo <- dendro_data(gg_hc, type = "rectangle")
labels_df <- gg_dendo$labels
labels_df$label <- as.character(labels_df$label)

# Altura de corte (obtida visualmente ou por clusters)
altura_corte_3 <- 15 # ajuste se necessário

# Plot melhorado

grafico_dendograma_ward <- ggplot(segment(gg_dendo)) +
  geom_segment(aes(x = x, y = y, xend = xend, yend = yend), color = "#D55E00") +
  geom_hline(yintercept = altura_corte_3, linetype = "dashed", color = "black", size = 1) +
  #geom_text(data = labels_df, aes(x = x, y = y - 1, label = label),
           # angle = 90, hjust = 1, size = 2.2) +
  labs(
    #title = "Dendrograma - Método de Ward",
    #subtitle = "Dados padronizados",
    x = "Observações",
    y = "Distância de fusão"
  ) +
  theme_minimal(base_size = 13) 

ggsave("grafico_dendograma_ward_wines.png", plot = grafico_dendograma_ward, width = 10, height = 6, dpi = 300, bg = "white")

# Identificando 3 grupos a partir do dendrograma
grupos <- cutree(hc_ward, k = 3)


```

## Matriz de confusão rótulos originais x ward

```{r}

grupos_ward <- cutree(hc_ward, k = 3)


# Tabela original
tabela_comparacao <- table(rotulos_orig,grupos_ward)
tabela_comparacao_df <- as.data.frame.matrix(tabela_comparacao)
tabela_comparacao_df$Total <- rowSums(tabela_comparacao_df)
tabela_comparacao_df <- rbind(tabela_comparacao_df, Total = colSums(tabela_comparacao_df))
colnames(tabela_comparacao_df) <- c("Cluster 1", "Cluster 2", "Cluster 3", "Total")
rownames(tabela_comparacao_df) <- c("Classe 1", "Classe 2", "Classe 3", "Total")

tabela_latex_ward <- kbl(
  tabela_comparacao_df,
  format = "latex",
  booktabs = TRUE,
  caption = "Matriz de confusão entre os grupos obtidos pelo método Ward e os rótulos originais."
) %>%
  add_header_above(c("Rótulos Originais" = 1, "Método Ward" = 4)) %>%
  kable_styling(latex_options = c("hold_position", "scale_down"))

# Exportar
cat(tabela_latex_ward, file = "matriz_confusao_ward_1.tex")


```










## K-means


```{r}

set.seed(231)
kmeans_result <- kmeans(dados_pad, centers = 3, nstart = 25)
grupos_kmeans <- kmeans_result$cluster


grafico_wine_kmeans <- fviz_cluster(
  object = kmeans_result,
  data = dados_pad,
  geom = "point",
  ellipse.type = "euclid", 
  ellipse.linewidth = 0,  
  ellipse.alpha = 0.2,
  ellipse.color = NA,     
  repel = TRUE,
  labelsize = 0,
  ggtheme = theme_minimal(base_size = 14)
) + 
  labs(
    title = NULL, 
    subtitle = NULL,
   # x = "Componente Principal 1",
  #  y = "Componente Principal 2"
  ) +
  theme(
    axis.title.x = element_text(size = 12),
    axis.title.y = element_text(size = 12)
  ) +
  scale_shape_manual(
    values = c(16, 15, 17)  # 16 = bolinha, 17 = triângulo, 15 = quadrado
  )

# Exibe o gráfico
grafico_wine_kmeans

ggsave("grafico_wine_kmeans.png", plot =grafico_wine_kmeans, width = 7, height = 5, dpi = 300)



# Criando a tabela de contingência com os dados dos grupos
tabela_comparacao <- table(rotulos_orig,grupos_kmeans)

```

### Grafico 3D

```{r}

library(plotly)


# Extrair % variância explicada
var_exp <- round(100 * summary(pca_result)$importance[2, 1:3], 1)

label_x <- paste0("Dim 1 (", var_exp[1], "%)")
label_y <- paste0("Dim 2 (", var_exp[2], "%)")
label_z <- paste0("Dim 3 (", var_exp[3], "%)")

# Data frame com as 3 componentes
pca_scores <- as.data.frame(pca_result$x[, 1:3])
pca_scores$cluster <- as.factor(grupos_kmeans)

# Cores que estavam no gráfico 2D
cores_2d <- c(
  "1" = "#F8766D",  # vermelho rosado
  "2" = "#7CAE00",  # verde
  "3" = "#00BFC4"   # azul turquesa
)

# Formas iguais ao plot 2D
# (circle, square, triangle-up)
shapes_2d <- c("1" = "circle", "2" = "square", "3" = "triangle-up")

fig <- plot_ly(
  data = pca_scores,
  x = ~PC1,
  y = ~PC2,
  z = ~PC3,
  color = ~cluster,
  colors = cores_2d,
  symbol = ~cluster,
  symbols = shapes_2d,
  marker = list(size = 6)
) %>%
  add_markers() %>%
  layout(
    scene = list(
      xaxis = list(title = label_x),
      yaxis = list(title = label_y),
      zaxis = list(title = label_z)
    ),
    legend = list(title = list(text = "Cluster"))
  )

fig


library(htmlwidgets)
library(webshot)
saveWidget(fig, "grafico3d.html")
```
## Matriz de confusão rótulos originais x kmeans

```{r}


# Tabela original
tabela_comparacao <- table(rotulos_orig,grupos_kmeans)
tabela_comparacao_df <- as.data.frame.matrix(tabela_comparacao)
tabela_comparacao_df$Total <- rowSums(tabela_comparacao_df)
tabela_comparacao_df <- rbind(tabela_comparacao_df, Total = colSums(tabela_comparacao_df))
colnames(tabela_comparacao_df) <- c("Cluster 1", "Cluster 2", "Cluster 3", "Total")
rownames(tabela_comparacao_df) <- c("Classe 1", "Classe 2", "Classe 3", "Total")

tabela_latex_kmeans <- kbl(
  tabela_comparacao_df,
  format = "latex",
  booktabs = TRUE,
  caption = "Matriz de confusão entre os grupos obtidos pelo método kmeans e os rótulos originais."
) %>%
  add_header_above(c("Rótulos Originais" = 1, "Método k-means" = 4)) %>%
  kable_styling(latex_options = c("hold_position", "scale_down"))

# Exportar
cat(tabela_latex_kmeans, file = "matriz_confusao_kmeans_1.tex")


```










### Misturas finitas de normais



```{r}
set.seed(231)
# Ajuste do melhor modelo (VVE, 3 componentes)
melhor_modelo_wine <- Mclust(dados_pad, G = 3, modelNames = "VVE")
grupo_misturas <- melhor_modelo_wine$classification

# PCA para reduzir a duas dimensões (visualização)
pca <- prcomp(dados_pad, scale. = TRUE)

# Data frame com as duas primeiras componentes
df_plot <- data.frame(
  PC1 = pca$x[, 1],
  PC2 = pca$x[, 2],
  cluster = as.factor(melhor_modelo_wine$classification)
)

# Médias projetadas no espaço das PCs
means_proj <- predict(pca, t(melhor_modelo_wine$parameters$mean))

# Matriz de rotação 13x2 (13 variáveis originais, 2 componentes principais)
rotacao_ajustada <- pca$rotation[, 1:2]

# Criação das elipses projetadas no espaço PCA
ellipses_list <- lapply(1:melhor_modelo_wine$G, function(k) {
  Sigma_k <- melhor_modelo_wine$parameters$variance$sigma[, , k]
  
  # Projeta a covariância 13x13 no espaço das 2 primeiras PCs
  Sigma_proj <- t(rotacao_ajustada) %*% Sigma_k %*% rotacao_ajustada
  
  # Gera a elipse no espaço projetado
  e <- as.data.frame(ellipse(Sigma_proj, centre = means_proj[k, 1:2], level = 0.95))
  colnames(e)[1:2] <- c("x", "y")  # garante nomes corretos
  e$cluster <- as.factor(k)
  e
})

# Une todas as elipses em um único data frame
ellipses_df <- do.call(rbind, ellipses_list)

# 🔹 Adiciona as médias projetadas como data frame
means_df <- data.frame(
  x = means_proj[, 1],
  y = means_proj[, 2],
  cluster = as.factor(1:melhor_modelo_wine$G)
)


var_exp <- 100 * summary(pca)$importance[2, 1:2]
label_PC1 <- paste0("Dim1 (", round(var_exp[1], 1), "%)")
label_PC2 <- paste0("Dim2 (", round(var_exp[2], 1), "%)")



grafico_misturas_wine <- ggplot(df_plot, aes(x = PC1, y = PC2, color = cluster, fill = cluster)) +
  # Pontos com formas diferentes por cluster
  geom_point(aes(shape = cluster), alpha = 1, size = 2) +
  
  # Elipses com preenchimento e bordas
  geom_polygon(
    data = ellipses_df,
    aes(x = x, y = y, color = cluster, fill = cluster),
    linewidth = 0.4,
    alpha = 0.2
  ) +
  
  # Escala manual de formas
  scale_shape_manual(values = c(16, 15, 17)) +  # bolinha, quadrado e triângulo
   #(Opcional) marcar as médias dos clusters
   #geom_point(data = means_df, aes(x = x, y = y),
   #            color = "black", shape = 4, size = 3, stroke = 1.2) +
  
  
  labs(
  #  title = "Agrupamento obtido pelo modelo de Misturas Gaussianas (VVE, 3 componentes)",
  #  subtitle = "Projeção no espaço das duas primeiras componentes principais (PCA)",
    x = label_PC1,
    y = label_PC2,
    color = "Cluster",
    fill = "Cluster",
    shape = "Cluster"
  ) +
  theme_minimal(base_size = 13) +
  theme(
    legend.position = "right",
    plot.title = element_text(face = "bold", size = 14)
  )

# Exibir o gráfico
print(grafico_misturas_wine)



ggsave("grafico_misturas_wine.png", plot =grafico_misturas_wine, width = 7, height = 5, dpi = 300)



```

## Gráfico 3D

```{r}


# ---- Preparar dados ----
pca_result <- prcomp(dados_pad, scale. = TRUE)
pca_scores_3d <- as.data.frame(pca$x[, 1:3])
pca_scores_3d$cluster <- as.factor(melhor_modelo_wine$classification)

# Variância explicada para rótulos dos eixos
var_exp3 <- 100 * summary(pca)$importance[2, 1:3]

label_x3 <- paste0("Dim 1 (", round(var_exp3[1], 1), "%)")
label_y3 <- paste0("Dim 2 (", round(var_exp3[2], 1), "%)")
label_z3 <- paste0("Dim 3 (", round(var_exp3[3], 1), "%)")

# Cores e formas iguais ao gráfico 2D
cores_mist <- c("1" = "#F8766D", "2" = "#7CAE00", "3" = "#00BFC4")
shapes_mist <- c("1" = "circle", "2" = "square", "3" = "triangle-up")

# ---- Gráfico 3D ----
fig_mist_3d <- plot_ly(
  data = pca_scores_3d,
  x = ~PC1,
  y = ~PC2,
  z = ~PC3,
  color = ~cluster,
  colors = cores_mist,
  symbol = ~cluster,
  symbols = shapes_mist,
  marker = list(size = 6)
) %>%
  add_markers() %>%
  layout(
    scene = list(
      xaxis = list(title = label_x3),
      yaxis = list(title = label_y3),
      zaxis = list(title = label_z3)
    ),
    legend = list(title = list(text = "Cluster"))
  )

fig_mist_3d


saveWidget(fig_mist_3d, "grafico3d_misturas.html")
```




## Matriz de confusão rótulos originais x misturas

```{r}


# Tabela original
tabela_comparacao <- table(rotulos_orig,grupo_misturas)
tabela_comparacao_df <- as.data.frame.matrix(tabela_comparacao)
tabela_comparacao_df$Total <- rowSums(tabela_comparacao_df)
tabela_comparacao_df <- rbind(tabela_comparacao_df, Total = colSums(tabela_comparacao_df))
colnames(tabela_comparacao_df) <- c("Cluster 1", "Cluster 2", "Cluster 3", "Total")
rownames(tabela_comparacao_df) <- c("Classe 1", "Classe 2", "Classe 3", "Total")

tabela_latex_misturas <- kbl(
  tabela_comparacao_df,
  format = "latex",
  booktabs = TRUE,
  caption = "Matriz de confusão entre os grupos obtidos pelo método de misturas e os rótulos originais."
) %>%
  add_header_above(c("Rótulos Originais" = 1, "Método Misturas" = 4)) %>%
  kable_styling(latex_options = c("hold_position", "scale_down"))

# Exportar
cat(tabela_latex_misturas, file = "matriz_confusao_misturas_1.tex")


```


## Estimativas do modelo de misturas

```{r}
mod <- melhor_modelo_wine

#parametros do modelo
mod$parameters

# Proporções π_k
pis <- mod$parameters$pro

# Médias μ_kj (cada coluna = cluster)
means <- as.data.frame(mod$parameters$mean)
means$Variavel <- rownames(means)

# Covariâncias Σ_k (extraindo desvios padrão = sqrt(diagonal))
Sigmas <- mod$parameters$variance$sigma

sds <- data.frame(
  sd1 = sqrt(diag(Sigmas[,,1])),
  sd2 = sqrt(diag(Sigmas[,,2])),
  sd3 = sqrt(diag(Sigmas[,,3])),
  Variavel = rownames(means)
)

# Junta médias + desvios padrão
parametros <- means %>%
  left_join(sds, by = "Variavel") %>%
  relocate(Variavel)

# Renomeia variáveis iguais à sua tabela anterior
parametros$Variavel <- recode(parametros$Variavel,
  Alcohol = "Álcool",
  Malic = "Ácido málico",
  Ash = "Cinza",
  Alcalinity = "Alcalinidade",
  Magnesium = "Magnésio",
  Flavanoids = "Fenóis totais",
  Nonflavanoids = "Não flavonoides",
  Proanthocyanins = "Proantocianinas",
  Color = "Intensidade",
  Hue = "Matiz (Hue)",
  Dilution = "OD280/OD315",
  Proline = "Prolina"
)



# -------- FORMATO LONGO --------
parametros_long <- parametros %>%
  tidyr::pivot_longer(
    cols = -Variavel,
    names_to = "Coluna",
    values_to = "Valor"
  ) %>%
  dplyr::mutate(
    Cluster = stringr::str_extract(Coluna, "[0-9]"),
    Tipo = ifelse(grepl("^sd", Coluna), "DP", "Media")
  ) %>%
  dplyr::select(Variavel, Cluster, Tipo, Valor)

# -------- FORMATO LARGO (MÉDIA E DP JUNTOS) --------
parametros_final <- parametros_long %>%
  mutate(Cluster = paste0("Cluster_", Cluster)) %>%
  pivot_wider(
    names_from = c(Cluster, Tipo),
    values_from = Valor
  ) %>%
  # Ordena as colunas na sequência desejada
  relocate(
    Cluster_1_Media, Cluster_1_DP,
    Cluster_2_Media, Cluster_2_DP,
    Cluster_3_Media, Cluster_3_DP,
    .after = Variavel
  ) %>%
  arrange(Variavel)

# ---- TABELA EM LATEX ----
tabela_parametros <- parametros_final %>%
  kable(
    col.names = c(
      "Variáveis",
      "Média", "Desvio Padrão",
      "Média", "Desvio Padrão",
      "Média", "Desvio Padrão"
    ),
    align = "c",
    caption = "Parâmetros estimados pelo modelo de misturas gaussianas (VVE, 3 componentes).",
    format = "latex",
    booktabs = TRUE,
    digits = 3
  ) %>%
  kable_styling(
    full_width = FALSE,
    font_size = 10,
    position = "center",
    latex_options = "hold_position"
  ) %>%
  add_header_above(c(
    " " = 1,
    "Cluster 1" = 2,
    "Cluster 2" = 2,
    "Cluster 3" = 2
  ))

tabela_parametros


```






### criterios externos

```{r}
library(mclust)   # para adjustedRandIndex
library(clue)     # para acurácia via hungarian algorithm

# Função para calcular acurácia considerando permutação ótima dos clusters
calcular_acuracia <- function(rótulos_verdadeiros, rótulos_preditos) {
  tab <- table(rótulos_verdadeiros, rótulos_preditos)
  assignment <- clue::solve_LSAP(tab, maximum = TRUE)
  acertos <- sum(tab[cbind(1:nrow(tab), assignment)])
  acuracia <- acertos / length(rótulos_verdadeiros)
  return(acuracia)
}

# Rótulos verdadeiros
rótulos <- rotulos_originais_padr  # Substitua pelo seu vetor real

# Rótulos dos métodos
ward_clusters     <- dados_norm_wine_ward$grupo
kmeans_clusters   <- wines_K3$cluster
misturas_clusters <- gmm_wine$classification

# Índice de Rand Ajustado
ari_ward     <- adjustedRandIndex(rótulos, ward_clusters)
ari_kmeans   <- adjustedRandIndex(rótulos, kmeans_clusters)
ari_misturas <- adjustedRandIndex(rótulos, misturas_clusters)

# Acurácia
acc_ward     <- calcular_acuracia(rótulos, ward_clusters)
acc_kmeans   <- calcular_acuracia(rótulos, kmeans_clusters)
acc_misturas <- calcular_acuracia(rótulos, misturas_clusters)

tabela_resultados <- data.frame(
  Método = c("Ward", "K-means", "Misturas"),
  ARI = round(c(ari_ward, ari_kmeans, ari_misturas), 2),
  Acurácia = round(c(acc_ward, acc_kmeans, acc_misturas), 2)
)


tabela_latex <- kbl(tabela_resultados,
                    format = "latex",
                    booktabs = TRUE,
                    caption = "Comparação dos métodos de agrupamento com base em critérios externos") %>%
  kable_styling(latex_options = c("HOLD_position", "scale_down"), position = "center")


# Salvando em .tex
cat(tabela_latex, file = "criterios_externos.tex")


```



### interpretação


```{r}
dados_wine$grupo_misturas <- melhor_modelo_wine$classification

dados_wine_mistura <- dados_wine[,-1]

# Função para calcular estatísticas descritivas
estatisticas_descritivas <- function(df) {
  df %>%
    summarise(
      Alcohol_media = mean(Alcohol, na.rm = TRUE),
      Alcohol_sd = sd(Alcohol, na.rm = TRUE),
      
      Malic_media = mean(Malic, na.rm = TRUE),
      Malic_sd = sd(Malic, na.rm = TRUE),
      
      Ash_media = mean(Ash, na.rm = TRUE),
      Ash_sd = sd(Ash, na.rm = TRUE),
      
      Alcalinity_media = mean(Alcalinity, na.rm = TRUE),
      Alcalinity_sd = sd(Alcalinity, na.rm = TRUE),
      
      Magnesium_media = mean(Magnesium, na.rm = TRUE),
      Magnesium_sd = sd(Magnesium, na.rm = TRUE),
      
      Flavanoids_media = mean(Flavanoids, na.rm = TRUE),
      Flavanoids_sd = sd(Flavanoids, na.rm = TRUE),
      
      Nonflavanoids_media = mean(Nonflavanoids, na.rm = TRUE),
      Nonflavanoids_sd = sd(Nonflavanoids, na.rm = TRUE),
      
      Proanthocyanins_media = mean(Proanthocyanins, na.rm = TRUE),
      Proanthocyanins_sd = sd(Proanthocyanins, na.rm = TRUE),
      
      Color_media = mean(Color, na.rm = TRUE),
      Color_sd = sd(Color, na.rm = TRUE),
      
      Hue_media = mean(Hue, na.rm = TRUE),
      Hue_sd = sd(Hue, na.rm = TRUE),
      
      Dilution_media = mean(Dilution, na.rm = TRUE),
      Dilution_sd = sd(Dilution, na.rm = TRUE),
      
      Proline_media = mean(Proline, na.rm = TRUE),
      Proline_sd = sd(Proline, na.rm = TRUE)
    )
}

# Calculando as estatísticas descritivas para cada grupo
estatisticas_grupo_1 <- dados_wine_mistura %>% filter(grupo_misturas == 1) %>% estatisticas_descritivas() %>% mutate(Grupo = "Grupo 1")
estatisticas_grupo_2 <- dados_wine_mistura %>% filter(grupo_misturas == 2) %>% estatisticas_descritivas() %>% mutate(Grupo = "Grupo 2")
estatisticas_grupo_3 <- dados_wine_mistura %>% filter(grupo_misturas == 3) %>% estatisticas_descritivas() %>% mutate(Grupo = "Grupo 3")

# Unindo as estatísticas em uma tabela
estatisticas <- bind_rows(estatisticas_grupo_1, estatisticas_grupo_2, estatisticas_grupo_3)

# Transformando os dados para o formato desejado e renomeando as variáveis
estatisticas_long <- estatisticas %>%
  pivot_longer(cols = -Grupo, names_to = "Variavel", values_to = "Valor") %>%
  separate(Variavel, into = c("Variavel", "Estatistica"), sep = "_", extra = "merge") %>%
  pivot_wider(names_from = c(Grupo, Estatistica), values_from = Valor) %>%
  mutate(Variavel = recode(Variavel,
                           Alcohol = "Álcool",
                           Malic = "Ácido málico",
                           Ash = "Cinza",
                           Alcalinity = "Alcalinidade",
                           Magnesium = "Magnésio",
                           Flavanoids = "Fenóis totais",
                           Nonflavanoids = "Não flavonoides",
                           Proanthocyanins = "Proantocianinas",
                           Color = "Intensidade",
                           Hue = "Matiz (Hue)",
                           Dilution = "OD280/OD315",
                           Proline = "Prolina "))


tabela <- estatisticas_long %>%
  kable(
    col.names = c("Variáveis", "Média", "Desvio Padrão",
                  "Média", "Desvio Padrão", "Média", "Desvio Padrão"),
    align = "c",
    caption = "Análise descritiva dos agrupamentos encontrados pelo método de misturas finitas",
    format = "latex",
    booktabs = TRUE
  ) %>%
  kable_styling(
    full_width = FALSE,
    font_size = 10,
    position = "center",
    latex_options = "hold_position"
  ) %>%
  add_header_above(c(" " = 1, "Cluster 1" = 2, "Cluster 2" = 2, "Cluster 3" = 2)) %>%
  column_spec(1:7, width = "2cm")


writeLines(tabela, "tabela_misturas_descritiva.tex")
```

























